【裁判字號】    98,家抗,54
【裁判日期】    980721
【裁判案由】    選任遺產管理人
【裁判全文】
臺灣臺南地方法院民事裁定              98年度家抗字第54號
抗  告  人  財政部國有財產局臺灣南區辦事處臺南分處
法定代理人  乙○○
相  對  人  華南商業銀行股份有限公司
法定代理人  甲○○
上列抗告人因與相對人間就被繼承人黃清抱選任遺產管理人事件
，對於中華民國98年6月23日本院98年度財管字第50號裁定提起
抗告，本院裁定如下：
    主      文
抗告駁回。
抗告程序費用新臺幣壹仟元由抗告人負擔。
    理      由
一、按先順序繼承人均拋棄其繼承權時，由次順序之繼承人繼承
    。其次順序繼承人有無不明或第4順序之繼承人均拋棄其繼
    承權者，準用關於無人承認繼承之規定。又繼承開始時，繼
    承人之有無不明者，由親屬會議於1個月內選定遺產管理人
    ，並將繼承開始及選定遺產管理人之事由，向法院報明。第
    1178條所定之期限屆滿，無繼承人承認繼承時，其遺產於清
    償債權，並交付遺贈物後，如有賸餘，歸屬國庫。繼承人有
    無不明而不能依民法第1177條選定遺產管理人時，得由利害
    關係人聲請法院選任之。民法第1176條第6項、第1177條、
    第1185條、第1178條第2項分別定有明文。
二、本件相對人（即原審聲請人）於原審法院聲請意旨略以：被
    繼承人黃清抱（民國○○年○月○日生，身分證統一編號：Ｚ000
    000000號，生前最後住所：臺南市○○區○○里○○路○段
    401號8樓之9）於93年5月21日與相對人簽訂小額循環信用貸
    款契約書，約定初期受信額度以新臺幣（下同）500,000元
    為限度，核准初期受信額度（即首次可動用額度）為30,000
    元，由被繼承人黃清抱所開設帳戶內循環使用，並持用相對
    人所發行之現金卡，借款利率係依固定年利率百分之18點25
    計算，按日計息，還款方式自首次動用日（已還清貸款者為
    再動用日）之翌日起算，第35日為還款日，嗣後並以每35日
    為一還款週期，還款週期中於授信額度內再動用時，以再動
    用前應還款之日為還款日。每期應繳金額係還款金額加計未
    繳手續費用，如未依約於繳款期限前繳款時，借款到期或視
    為全部到期而未立即清償時，被繼承人黃清抱同意延滯期間
    依週年利率百分之20給付利息，扣帳帳戶內之存款不足繳納
    每期實際應繳金額時，相對人得就該帳戶內現有餘額全部扣
    抵，其不足部分，被繼承人黃清抱應即負責補足，並按約定
    計付延滯利息。詎被繼承人依約定應於94年11月7日繳付最
    低應繳金額未依約給付，至94年10月30日止，尚欠本金99,1
    79元，自94年10月31日起至94年11月7日止，按週年利率百
    分之18點25計算之利息，合計347元，未付之到期利息1,169
    元，合計為100,695元，經鈞院98執廉字第10798號清償借款
    強制執行事件程序進行中，債務人黃清抱於98年1月14日死
    亡，法定繼承人中配偶已離婚、父母、2位弟弟及次子均已
    死亡，其第1順位繼承人黃泓文已辦理拋棄繼承，第3順位繼
    承人尚有黃素秋、黃水樹、黃樹根未辦理拋棄繼承，為此，
    請求選任黃素秋、黃水樹、黃樹根及黃泓文其中1人為被繼
    承人之遺產管理人，俾利繼續執行程序，以維相對人權益等
    語。
三、原審法院裁定以：相對人主張之上開事實，業據提出南院龍
    98執廉字第10798 號執行處函影本1份、除戶謄本影本1份、
    繼承系統表1份、拋棄繼承准予備查函影本3份、民事判決暨
    判決確定證明書影本1份為證，經本院依職權調取本院98年
    度繼字第659號、1004號拋棄繼承案件卷宗審閱屬實，相對
    人主張堪信為真實；復查被繼承人黃清抱之原繼承人均已聲
    明拋棄繼承權，又未準用民法第1177條規定選定遺產管理人
    ，而相對人為被繼承人之債權人，故相對人以利害關係人聲
    請選任被繼承人之遺產管理人，核與上開規定並無不合，應
    予准許。按公示催告期限屆滿，無繼承人承認繼承時，其遺
    產於清償債權，並交付遺贈物後，如有剩餘，歸屬國庫，又
    按非公用國有財產以財政部國有財產局為管理機關。民法第
    1185條、國有財產法第12條分別定有明文。查本件繼承人黃
    清抱之第1順位繼承人黃泓文已辦理拋棄繼承，第3順位繼承
    人黃素秋、黃樹根、黃水樹亦於知悉其得繼承之時起3起月
    內拋棄繼承權，足見其對被繼承人遺產之處置已漠不關心。
    復經本院函詢繼承人黃泓文、黃素秋、黃樹根、黃水樹其擔
    任遺產管理人之意願，逾期未陳明，顯無擔任意願，此有本
    院函文、送達回證在卷足憑，是如選定由其擔任遺產管理人
    ，實難期其將來執行職務能克盡職守，公正客觀，以善盡管
    理人之職務，如此對債權人實不公允，為期公正，實不宜選
    任黃泓文、黃素秋、黃樹根、黃水樹其中一人為遺產管理人
    。而被繼承人之遺產，倘無人承認繼承時，於清償債權，交
    付遺贈物後，將歸屬國庫，故為使遺產之處置順利進行，並
    考量遺產管理之專業性與公平性，本院認選任財政部國有財
    產局臺灣南區辦事處臺南分處為被繼承人黃清抱之遺產管理
    人為適當。
四、抗告意旨略以：
（一）查本院98年度財管字第50號民事裁定，據相對人華南商業
      銀行股份有限公司因其債務人黃清抱（42年3月1日生，身
      分證統一編號：Ｚ000000000號，生前最後住所：臺南市○
      ○區○○里○○路○段401號8樓之9）於98年1月14日亡故
      ，惟黃清抱去世後，其合法繼承人全體均已於法定期間內
      向法院聲明拋棄繼承權並經准予備查在案；致以無繼承人
      情況且相對人為確保其之權益，因而，聲請選任抗告人為
      其遺產管理人。按以被繼承人黃清抱對相對人之借款，尚
      遺留有不動產得以供相對人聲請強制執行，但其之繼承人
      卻全體拋棄繼承權，明顯應係被繼承人有遺債大於遺產之
      情形。
（二）按司法院74年10月15日（74）院台廳一字第05786號函示
      「嗣後各地方法院受理有關無人承認繼承遺產管理事件時
      ，…因此類拋棄繼承事件，多屬遺債大於遺產，形同破產
      ，儘量避免選任國有財產局為遺產管理人。…」，查無人
      承認繼承遺產之選任國有財產局為遺產管理人，原係基於
      被繼承人之遺產於完成債權及債務之清償後，若有剩餘應
      歸屬國庫之考量性，又有關破產事件，法院大抵選任律師
      或其他社會公正人士擔任破產管理人，本案既繼承人均已
      拋棄繼承極可能屬於遺債大於遺產，此類遺債大於遺產案
      件，大多已無多餘財產可歸屬國有，其遺產管理人之主要
      職責僅為配合債權人及法院之查封、拍賣程序，以完成被
      繼承人債務之清償，則類此案件，並非得由專司管理國家
      財產之相關機關擔任遺產管理人，亦可選任律師或民間公
      正人士等擔任遺產管理人，依上開司法院函示應儘量避免
      選任國有財產局為遺產管理人，原裁定之選任實有不當；
      另縱其繼承人拋棄繼承並非不可擔任遺產管理人，且法亦
      無明文禁止，況繼承人對被繼承人生前之債權債務關係，
      以及印鑑、重要證件、產權文件等應較清楚或仍保管中，
      雖相對人與被繼承人黃清抱間之債權債務關係，與繼承人
      並無任何關聯性存在，但就適任與否加以考量，其最近親
      屬亦為最佳人選。況遺產管理人不僅就被繼承人與相對人
      間之借款外，尚就被繼承人是否另有其他債權債務關係，
      均需全面予以了解，則以抗告人僅係為國有財產之管理機
      關，於被繼承人之遺債大於遺產之際，選任抗告人為遺產
      管理人，則抗告人恐力有未逮。
（三）又抗告人係國有財產之管理機關，若被繼承人無任何剩餘
      遺產得以歸屬國庫，則選任抗告人為遺產管理人對國庫並
      無任何實益。審就本案，既有遺債大於遺產之虞，若選任
      抗告人為遺產管理人，則抗告人仍須善盡管理人責任為其
      管理遺產、處理債務等問題，其間所耗費之人力、時間實
      難以金錢衡量；且管理期間所需之花費亦由國庫代為墊付
      ，而若結果落得其遺產不足以清償，不僅國庫利益受損，
      更有甚者，導致利用全民資源負擔個人私務之支出，無異
      使公器淪為私用，實不符社會公平原則。
（四）再者，臺灣嘉義地方法院亦認為「... 次查，遺產管理人
      之職務在於編製遺產清冊、為保存遺產必要之處置、清償
      債權或交付遺贈物及遺產之移交等事務，當須對被繼承人
      簡美珠之遺產及遺債事務有相當瞭解，而財政部國有財產
      局臺灣南區辦事處嘉義分處既為公務機關，對於被繼承人
      簡美珠之遺產及負債狀況所知應屬有限。此外，財政部國
      有財產局臺灣南區辦事處嘉義分處為公務機關，依國有財
      產法之規定綜理國有財產事務，執行事務所需預算為全國
      人民納稅所得，若顯無遺產可歸屬國庫，自不宜選任財政
      部國有財產局臺灣南區辦事處嘉義分處為遺產管理人，以
      避免其代管私人遺產之管理費用無法由被繼承人簡美珠之
      遺產歸墊，導致利用全民資源負擔個人私務之支出，實不
      符社會公平原則，故本件情況，財政部國有財產局臺灣南
      區辦事處嘉義分處尚不適宜擔任被繼承人簡美珠之遺產管
      理人。」等語。
五、經查：
（一）本件相對人主張之上開事實，業據提出本院民事執行處98
      年4月28日南院龍98執廉字第10798號函、除戶謄本、繼承
      系統表、本院家事法庭98年4月20日南院龍家戊98年度繼
      字第659號准予備查函、本院臺南簡易庭95年度南簡字第9
      2號民事簡易判決、民事判決確定證明書等資料影本為證
      ，附於原審卷可稽，且經本院依職權調取本院98年度繼字
      第659、1004號拋棄繼承事件卷宗核閱無訛，揆諸前開說
      明，相對人自係被繼承人黃清抱之利害關係人，從而，相
      對人聲請選任被繼承人黃清抱之遺產管理人，自屬有據。
（二）司法院前述函示，僅謂儘量避免選任抗告人為遺產管理人
      ，並非謂不得選任其為遺產管理人，無非著眼於國有財產
      之考量，對於法院亦無拘束力。又被繼承人生前之債權債
      務關係，以及重要證件、產權文件，抗告人得依其他方式
      獲悉或取得，另有關之印鑑，抗告人亦得依舉證責任分配
      方式辨識其真偽，於其管理遺產上並無困難，而上開文件
      資料其親屬未必最為知悉。且被繼承人之全體繼承人拋棄
      繼承，已無利害關係，如選定其等擔任遺產管理人，難期
      其將來執行職務能克盡職守，公正客觀，以善盡管理人之
      職務，為期公正，實不宜選任彼等為遺產管理人。抗告意
      旨主張：「按司法院74年10月15日（74）院台廳一字第05
      786號函示『嗣後各地方法院受理有關無人承認繼承遺產
      管理事件時，…因此類拋棄繼承事件，多屬遺債大於遺產
      ，形同破產，儘量避免選任國有財產局為遺產管理人。…
      』」、「另縱其繼承人拋棄繼承並非不可擔任遺產管理人
      ，且法亦無明文禁止，況繼承人對被繼承人生前之債權債
      務關係，以及印鑑、重要證件、產權文件等應較清楚或仍
      保管中，雖相對人與被繼承人黃清抱之債權債務關係，與
      繼承人並無任何關聯性存在，但就適任與否加以考量，其
      最近親屬亦為最佳人選。況遺產管理人不僅就被繼承人對
      相對人之借款外，尚就被繼承人是否另有其他債權債務關
      係，均需全面予以了解，則以抗告人僅係為國有財產之管
      理機關…，選任抗告人為遺產管理人，則抗告人恐力有未
      逮。」、「臺灣嘉義地方法院亦認為『... 次查，遺產管
      理人之職務在於編製遺產清冊、為保存遺產必要之處置、
      清償債權或交付遺贈物及遺產之移交等事務，當須對被繼
      承人簡美珠之遺產及遺債事務有相當瞭解，而財政部國有
      財產局臺灣南區辦事處嘉義分處既為公務機關，對於被繼
      承人簡美珠之遺產及負債狀況所知應屬有限…。』」云云
      ，自無可取。
（三）被繼承人之遺產，於遺產管理人完成清償債權並交付遺贈
      物等清算程序前，是否有賸餘，無從知悉。而依上述說明
      ，各順序之繼承人均拋棄繼承者，其剩餘財產歸屬國庫，
      而抗告人為國庫之綜理機關，為國有財產法第9條第2項所
      明定，其備有財產管理之專才，雖其經費支出屬國家資源
      ，但保護無人繼承財產之債權人之權利，亦屬政府之義務
      。於遺產管理人指定之實際運作，仍認選任國有財產局為
      遺產管理人較為妥適。抗告意旨以：「按以被繼承人黃清
      抱對相對人之借款，尚遺留有不動產得以供相對人聲請強
      制執行，但其之繼承人卻全體拋棄繼承權，明顯應係被繼
      承人有遺債大於遺產之情形。」、「查無人承認繼承遺產
      之選任國有財產局為遺產管理人，原係基於被繼承人之遺
      產於完成債權及債務清償後，若有剩餘應歸屬國庫之考量
      性，又有關破產事件，法院大抵選任律師或其他社會公正
      人士擔任破產管理人，本案既繼承人均已拋棄繼承極可能
      屬於遺債大於遺產，此類遺債大於遺產案件，大多已無多
      餘財產可歸屬國有，其遺產管理人之主要職責僅為配合債
      權人及法院之查封、拍賣程序，以完成被繼承人債務之清
      償，則類此案件，並非得由專司管理國家財產之相關機關
      擔任遺產管理人，亦可選任律師或民間公正人士等擔任遺
      產管理人…」、「又抗告人係國有財產之管理機關，若被
      繼承人無任何剩餘遺產得以歸屬國庫，則選任抗告人為遺
      產管理人對國庫並無任何實益。審就本案，既有遺債大於
      遺產之虞，若選任抗告人為遺產管理人，則抗告人仍須善
      盡管理人責任為其管理遺產、處理債務等問題，其間所耗
      費之人力、時間實難以金錢衡量；且管理期間所需之花費
      亦由國庫代為墊付，而若結果落得其遺產不足以清償，不
      僅國庫利益受損，更有甚者，導致利用全民資源負擔個人
      私務之支出，無異使公器淪為私用，實不符社會公平原則
      。」、「臺灣嘉義地方法院亦認為『…此外，財政部國有
      財產局臺灣南區辦事處嘉義分處為公務機關，依國有財產
      法之規定綜理國有財產事務，執行事務所需預算為全國人
      民納稅所得，若顯無遺產可歸屬國庫，自不宜選任財政部
      國有財產局臺灣南區辦事處嘉義分處為遺產管理人，以避
      免其代管私人遺產之管理費用無法由被繼承人簡美珠之遺
      產歸墊，導致利用全民資源負擔個人私務之支出，實不符
      社會公平原則，故本件情況，財政部國有財產局臺灣南區
      辦事處嘉義分處尚不適宜擔任被繼承人簡美珠之遺產管理
      人。』」云云，亦無可採。
（四）綜上所述，原審法院據此指定抗告人為被繼承人之遺產管
      理人，經核並無不合，抗告意旨復未述明原裁定選任其為
      被繼承人之遺產管理人有何違法或其他不當之處，其提起
      抗告，聲明廢棄原裁定，非有理由。
六、據上論結，本件抗告為無理由，爰依非訟事件法第21條第2
    項、第46條，民事訴訟法第495條之1第1項、第449條第1項
    、第95條、第78條，裁定如主文。
中    華    民    國    98    年    7     月    21    日
                    家事法庭    審判長法  官   鍾宗霖
                                      法  官   林富郎
                                      法  官   楊佳祥
上為正本係照原本作成。
抗告人如不服本裁定，僅得於收受本裁定正本送達後10日內以適
用法規顯有錯誤為理由，向本院提出再抗告狀（須附繕本1份及
繳納再抗告裁判費新台幣1000元），經本院許可後始可再抗告於
臺灣高等法院臺南分院。
中    華    民    國    98    年    7     月    21    日
                                      書記官   葉芳如


司法院資訊處製作；財團法人民間司法改革基金會備份。
